臺灣苗栗地方法院民事判決　　　　　　　 95年度訴字第413號
原　　　告　西濱海洋事業股份有限公司
法定代理人　甲○○
送達代收人　乙○○
被　　　告　熊功興即阿賜休閒馬場
上列當事人間請求返還土地事件，本院於民國96年3 月2 日言詞
辯論終結，判決如下：
    主  文
被告應將坐落苗栗縣通霄鎮○○段二六九、二七０、二七一、二
七三、二七三－一、二七四－三、二七四─四地號土地，如附圖
所示下列土地遷讓返還原告：(1)如附圖所示編號A 標示紅色部分
面積三九四點九八平方公尺之土地；(2)如附圖所示編號B 標示黃
色部分面積一三六點零五平方公尺之土地；(3)如附圖所示編號C
標示淺綠色部分面積一五點八七平方公尺之土地；(4)如附圖所示
編號D 標示藍色部分面積五三點八四平方公尺之土地；(5)如附圖
所示編號F 標示灰色部分面積五六０點六六平方公尺之土地；(6)
如附圖所示編號E 標示紫色部分面積一三三三點四八平方公尺之
土地。
訴訟費用陸仟陸百元由被告負擔。
本判決於原告以新台幣貳拾萬元供擔保後，得假執行。但被告以
新台幣陸拾萬元為原告預供擔保，得免為假執行。
    事實及理由
一、原告起訴主張：
（一）原告與訴外人苗栗縣通霄鎮公所就通霄鎮公所公共造產通
      霄海水浴場，訂定委託經營契約，由原告於民國90年1 月
      1 日起至99年11月30日止經營上開海水浴場。因上開海水
      浴場佔地甚廣，原告因經營之必要，而與被告訂立「通霄
      海水浴場遊樂項目營運合約書」（以下稱系爭契約），由
      被告於上開海水浴場如主文第1 項所示之部分面積（以下
      稱系爭土地）經營阿賜休閒馬場，期間自93年9 月1 日起
      至94年8 月30日止。系爭契約期間早已屆滿，被告無權繼
      續使用系爭土地，原告多次請求被告遷讓交還系爭土地，
      但被告皆置之不理。為此，爰依民法第962 條規定，請求
      被告應將其無權占用原告所經營管理之系爭土地遷讓返還
      原告。又縱如被告所述，原告於系爭契約屆期後，仍繼續
      收取被告交付之場地費或馬場租金，而應視為不定期租賃
      契約。惟該不定期租約既經原告於95年11月10日以民事補
      充起訴理由狀為終止之意思表示，並於同日送達被告，則
      兩造間上開不定期租約自應認為於95年12月31日終止。原
      告亦得依租賃之法律關係，請求被告返還上開無權占用之
      系爭土地等語，並聲明：如主文第1 項所示，並陳明願供
      擔保聲請准為假執行。
（二）對被告所為抗辯之陳述：系爭契約係約定由被告於上開海
      水浴場內之系爭土地經營騎馬業務，系爭契約之內容係關
      於騎馬業務之經營，此與租賃契約之內容係以租賃標的物
      之使用有所不同，系爭契約既非租賃契約，兩造間之法律
      關係自因期間屆滿而消滅，被告即無權再行占有使用系爭
      土地，原告自得訴請被告返還系爭土地。再者，海水浴場
      內之馬場，僅有跑道及欄杆，且皆為原告所興建，是兩造
      於系爭契約屆期後之法律關係縱應視為不定期租賃關係，
      惟既非基地租賃或房屋租賃契約，依民法第450 條第2項
      之規定，原告自得隨時終止契約。而該不定期租約既經原
      告於95年11月10日以民事補充起訴理由狀為終止契約之意
      思表示，並於同日送達被告，自應認兩造間之不定期租約
      已經原告合法終止。
二、被告則以：系爭契約係約定由被告承攬課外騎馬教學業務，
    系爭契約於94年8 月30日屆期，被告之所以未返還系爭土地
    係因當時原告之法定代理人張德森經濟困難，故由其他董事
    共同管理原告之業務，而董事尤登榮則向被告提出將系爭已
    屆期之承攬契約改為由被告以每年新臺幣（下同）12萬元承
    租系爭土地，惟為被告所拒，並向其表示應維持原合約才願
    繼續承攬業務，否則即不再續約，當時原告之解除權即消滅
    。被告依約繼續行使承攬契約並多次催告原告之董事行使權
    利，惟僅有董事張德森以口頭承諾，其他董事則默示允許被
    告，被告繼續承攬課外教學業務直到95年5 月3 日止，期間
    原告並依系爭契約第2 條之約定，向被告收取馬場使用費，
    兩造間已符合民法第153 條之規定成立契約。而原告現時之
    法定代理人甲○○係於94年4 月15日接管西濱海洋事業股份
    有限公司，當時已知兩造間之承攬業務，卻片面取消依系爭
    契約第2 條使用費金額由服務課外教學學生沖抵之約定，改
    由被告支付現金28萬，被告予以拒絕並希望恢復原契約，惟
    為原告所拒絕，經多次協商後，雙方才以週六、週日收取馬
    場經營租金作為折衷方案，且系爭契約雖於94年8 月30日屆
    滿，但原告並未退還系爭契約第3 條履約保證金10萬元予原
    告，即未表示不續約。又被告全家於系爭契約成立時即搬遷
    至系爭土地上原有之房屋居住，故系爭契約實包括承攬及租
    賃契約，而如上述，原告於系爭契約終止後既繼續收取馬場
    經營租金，且未退還系爭契約第3 條履約保證金10萬元予原
    告，即未表示不續約，故兩造間依民法第422 條、第450 條
    第2 項及第451 條之規定，應成立民法上不定期限租賃關係
    。原告起訴請求被告遷讓返還系爭土地，自無理由等語置辯
    ，並聲明：原告之訴及假執行之聲請均駁回。如受不利之判
    決，願供擔保免為假執行。
三、本件原告與訴外人苗栗縣通霄鎮公所就通霄鎮公所公共造產
    通霄海水浴場訂有委託管理契約，委託管理期間自90年1 月
    1 日起至99年11月30日止，系爭土地屬上開委託管理範圍。
    兩造於93年8 月31日就系爭土地上之馬場經營訂立系爭契約
    ，由被告於系爭土地經營阿賜休閒馬場，期間自93年9 月1
    日起至94年8 月30日止。系爭契約期滿後，兩造就是否繼續
    系爭契約或另由被告按年給付租金承租系爭土地經營馬場，
    未能達成意思合致，致未另以書面續約。被告於系爭契約期
    滿迄今，仍繼續於系爭土地上經營阿賜休閒馬場，其間被告
    按其實際使用系爭土地之日數曾交付馬場租金或場地費予原
    告迄95年11月4 日止。原告於訴訟繫屬中之95年11月10日以
    民事補充起訴理由狀為終止租約之意思表示，並於同日送達
    被告之事實，為兩造所不爭執，並有通霄鎮公所公共造產通
    霄海水浴場委託管理契約、系爭契約（詳卷第8 至17頁）、
    估價單（詳卷第30至37頁）、民事補稱起訴理由狀（詳卷第
    42、43頁）、現場照片（詳卷第50至59頁）等附卷可憑，且
    經本院會同通霄地政事務所人員履勘現場屬實，製有勘驗筆
    錄、照片（詳卷第72至76頁）及土地複丈成果圖（詳卷第78
    頁）在卷可按，自堪信為真實。
四、查系爭契約期滿後，兩造就是否繼續系爭契約或另由被告按
    年給付租金承租系爭土地經營馬場，未能達成意思合致，致
    未另以書面另訂契約，為兩造所不爭執，已如前述，是原告
    既已明示不同意以系爭契約之條件與被告續約，而未另訂契
    約，則不論系爭契約之性質究屬何種契約，系爭契約於94年
    8 月30日已因期滿而失其效力，應堪認定。至俟後被告繼續
    使用系爭土地，雖曾按其實際使用系爭土地之日數而交付馬
    場租金或場地費予原告，然尚難據此即認兩造間就系爭契約
    有另成立不定期契約之默示合意。被告所辯原告並未退還系
    爭契約第3 條履約保證金10萬元予原告，即未表示不續約，
    系爭契約仍為存續云云，自無足採。
五、本件被告於94年8 月30日系爭契約因期滿而失其效力後，仍
    繼續使用系爭土地，並曾按其實際使用系爭土地之日數而交
    付馬場租金或場地費予原告，既為兩造所不爭執，已如上述
    ，自堪認兩造就系爭土地有不定期租賃契約之默示合意，兩
    造就系爭土地有不定期租約之存在，自亦堪認定。是被告所
    辯兩造就系爭土地有不定期租約存在等語，尚堪採信。
六、按租賃未定期限者，各當事人得隨時終止契約。但有利於承
    租人之習慣者，從其習慣。前項終止契約，應依習慣先期通
    知。但不動產之租金，以星期、半個月或一個月定其支付之
    期限者，出租人應以曆定星期、半個月或一個月之末日為契
    終止期，並應至少於一星期、半個月或一個月前通知之。民
    法第450 條第2 項、第3 項定有明文。本件兩造就系爭土地
    之不定期租約，縱如被告所辯係以週六、週日收取馬場租金
    ，則依前開規定，原告自僅需於一個星期前先期通知，即可
    隨時終止租約。查原告於訴訟繫屬中之95年11月10日以民事
    補充起訴理由狀為終止租約之意思表示，並主張兩造前開不
    定期租約於95年12月31日終止，而該民事補充起訴理由狀已
    於同日送達被告之事實，為兩造所不爭執，已如前述，則兩
    造就系爭土地之不定期租約自應認於95年12月31日業經原告
    合法終止。
七、次按承租人於租賃關係終止後，應返還租賃物，民法第455
    前段亦定有明文。兩造就系爭土地之不定期租約既經原告合
    法終止，則依前開規定，原告請求被告遷讓返還系爭土地，
    於法自屬有據，應予准許。
八、兩造分別陳明願供擔保請准宣告假執行或免為假執行，核均
    無不合，爰分別酌定相當之擔保金額准許之。
九、本件事證已臻明確，兩造其餘主張、陳述暨攻擊，防禦方法
    ，經本院斟酌後，認均不足以影響本判決之結果，爰不再予
    逐一論述。至被告所辯原告應負民法第245 條第1 項第1、3
    款之締約過失責任及未盡同法第507 條之定作人之協力義務
    云云。查本件既係原告於終止契約後請求被告返還系爭土地
    ，兩造間並無準備或商議訂定契約之情事，自無民法第245
    條締約過失之適用。另系爭契約業已屆期失其效力，被告所
    辯原告未盡定作人之協力義務，而認其得解除契約並請求損
    害賠償云云，容有誤會。且縱認被告得據以主張，亦係被告
    得否另行起訴請求之問題，尚非本件訴訟所得審究，併此敘
    明。
十、訴訟費用負擔之依據：民事訴訟法78條。
中　　華　　民　　國　　96　　年　　3 　　月　　16　　日
                  民事庭法　官　王萬金
以上正本係照原本作成。
如對本判決上訴，須於判決送達後20日內向本院提出上訴狀。
                        書記官　劉碧雯
中　　華　　民　　國　　96　　年　　3 　　月　　16　　日
